【裁判字號】    95,訴,363
【裁判日期】    950818
【裁判案由】    偽造文書等
【裁判全文】
臺灣高雄地方法院刑事判決               95年度訴字第363號
公  訴  人  臺灣高雄地方法院檢察署檢察官
被      告  乙○○○
選任辯護人  黃文旭律師
上列被告因偽造文書案件，經檢察官提起公訴（94年度偵字第
21090號），本院判決如下：
    主  文
乙○○○無罪。
    理  由
一、公訴意旨略以：被告乙○○○係李森明、丁○○○之媳，乙○○○明知投保人壽保險必須由被保險人親自於要保書上簽
    名，以示承認，竟基於意圖為自己不法之所有及行使偽造私
    文書之概括犯意，於未徵得李森明、丁○○○之同意，偽刻
    李森明、丁○○○之印章各一枚（均未扣案）後，分別於(一)
    民國87年3 月10日以乙○○○為要保人，丁○○○為被保險
    人，佯向郵政儲金匯業局（已改制為中華郵政公司）鳳山三
    民路郵局（下稱己○○○）投保保額新台幣（下同）50 萬
    元之簡易人壽保險，並於上開保險要保書上偽簽丁○○○之
    署押一枚，並蓋用前揭偽刻丁○○○印章於其上。(二)同年7
    月27日，以乙○○○為要保人，李森明為被保險人，佯向己○○○投保保額為50萬元之之簡易人壽保險，並於上開保險
    要保書上，偽簽李森明之署押一枚，並蓋用前揭偽刻之李森
    明印章於其上；並持向己○○○投保而行使之，致己○○○
    誤認乙○○○係獲得丁○○○、李明森授權而同意加保，足
    生損害於丁○○○、李森明及己○○○對保險契約管理之正
    確性。復承上詐欺及行使偽造私文書之犯意，以前開李森明
    保單所載契約內容，於91年6 月19日向己○○○以保單借款
    ，並俟李森明於93年10月17日死亡後，乙○○○再據以申請
    理賠並辦理解約，己○○○遂陷於錯誤而依保險契約所載條
    件，將保單借款金額4 萬元及理賠金額43萬5,104 元交付與
    乙○○○，致己○○○受有財產上之損害，嗣因丁○○○之
    女丙○○發覺有異，向丁○○○查詢後，始查知上情等語，
    因認被告乙○○○涉犯刑法第216 條、第210 條之行使偽造
    私文書罪嫌及刑法第339 條第1 項之詐欺取財罪嫌。
二、公訴人認被告涉有前揭犯行，係以(一)被告乙○○○於警詢及
    檢察官偵查中之供述，證明系爭2 份人壽保險要保書上之李
    森明、丁○○○署押、印文確係被告所簽及用印其上；(二)證
    人丁○○○於警詢、檢察官偵查中之證述及郵政儲金匯業局
    簡易人壽保險要保書2 紙，證明被告未得丁○○○、李森明
    之同意或授權，即以彼二人為被保險人，並在要保書上簽署
    署押及蓋用印文之事實；(三)中華郵政公司簡易人壽保險理賠
    暨解約付款憑單1 紙、郵政簡易人壽保險保戶借款憑條1 紙
    ，以證明被告以保單借款及李森明已死亡為由，行使偽造之
    要保書向己○○○詐得4 萬元及435104元之事實；(四)高雄縣
    政府警察局旗山分局中潭派出所警員詹立明出具之職務報告
    1 紙，以證明被告辯稱及證人即己○○○承辦人員戊○○證
    稱有與丁○○○用電話以國語溝通，而丁○○○並不懂國語
    之事實為之論據。
三、然訊之被告堅決否認有公訴人所指犯行，辯稱：伊沒有幫李
    森明、丁○○○刻印章，是有經過丁○○○、李森明的授權
    並幫丁○○○、李森明在要保書上簽名，並使用其交付的印
    章蓋印在要保書上，也有經過李森明同意拿保單去借款等語
    。
四、按犯罪事實應依證據認定之，無證據不得認定犯罪事實。又
    不能證明被告犯罪者，應諭知無罪之判決，刑事訴訟法第15
    4 條第2 項及第301 條第1 項分別定有明文。又事實之認定
    ，應憑證據，如未能發現相當證據，或證據不足以證明，自
    不能以推測或擬制之方法，為裁判之基礎（最高法院40年台
    上字第86號判例參照），而所謂證據，係指足以證明被告確
    有犯罪行為之積極證據而言，該項證據須適於為被告犯罪之
    證明者，始得採為斷罪之資料（參照最高法院69年台上字第
    4913號判例）。認定不利於被告之事實，須依積極證據，苟
    積極證據不足為不利於被告事實之認定時，即應為有利於被
    告之認定，更不必有何有利之證據，最高法院亦著有30年上
    字第816 號判例可資參照。
五、經查：
   (一)證據能力之爭執：檢察官提出之證人丁○○○於警詢陳
     述及詹立明警員職務報告：均經被告及選任辯護人於本院
     準備程序表明係審判外陳述，不同意作為證據（見本院卷
     第23頁），其中證人丁○○○於偵查中業已具結證述，其
     證述內容與警詢陳述並無不符，且於本院審理時拒絕作證
     ，是丁○○○於警詢之陳述難謂係證明犯罪事實所必要，
     而詹立明員警嗣於本院審理時到庭具結證述，且與其提出
     之職務報告並無不符，是此部分依刑事訴訟法第159 條第1
     項規定，均係審判外之陳述，不得作為證據；檢察官其
     餘提出之(1)被告乙○○○於警詢及檢察官偵查中之供述；
     (2)證人丁○○○於檢察官偵查中之具結證述、郵政儲金匯
     業局簡易人壽保險要保書2 紙；(3)中華郵政公司簡易人壽
     保險理賠暨解約付款憑單1 紙、郵政簡易人壽保險保戶借
     款憑條1 紙之證據，均經被告及選任辯護人於本院準備程
     序時同意作為證據，且審酌上開證據之作成，並無出於不
     正方法，是得作為證據。
   (二)現行刑事訴訟法並無禁止被害人於公訴程序為證人之規
     定，自應認被害人在公訴程序中具有證人適格（即證人能
     力），然被害人與一般證人不同，其與被告處於絕對相反
     之立場，其陳述之目的，在使被告受刑事訴追處罰，內容
     未必完全真實，證明力自較一般證人之陳述薄弱。故被害
     人縱立於證人地位而為指證及陳述，且其指證、陳述無瑕
     疵可指，仍不得作為有罪判決之唯一依據，應調查其他證
     據以察其是否與事實相符，亦即仍須有補強證據以擔保其
     指證、陳述之真實性，始得採為斷罪之依據（參照最高法
     院94年度台上字第3326號判決意旨）。證人即告訴人丁○○○固於偵訊證稱：（問：被告有拿卷內保單給你及你
     先生李森明簽名？）不是伊2 人簽名，印章也不是伊2 人
     的，被告並沒有知會伊與李森明要投保人壽險，被告取領
     保險金時也沒有跟伊講，伊沒有自己跟李森明的印章給被
     告去投保，（問：你及你先生有在其他金融機構開過戶？
     ）伊與李森明只有在美濃農會開戶等語（見94偵21090 號
     卷第37頁），然依中華郵政股份有限公司己○○○95年3
     月27日鳳營字第0950100555號函覆本院之丁○○○於77年6
     月28日申設之局號：0000000 、帳號：00000 00號帳戶資
     料（見本院卷第63頁至第65頁）可知，證人丁○○○前揭
     所稱僅在美濃農會開戶一節已與事實不符，且經本院將
     丁○○○之(甲)美濃鎮農會印鑑卡原本、(乙)系爭郵政儲金匯
     業局簡易人壽保險要保書原本、(丙)前揭77年6 月28日開戶
     之郵政存簿儲金印鑑單原本及(丁)房屋租賃契約書原本上之
     丁○○○印章送請法務部調查局鑑定結果，前揭(甲)、(乙)與
     (丙)(丁)上之丁○○○印文彼此互不相同，而(丙)、(丁)之印文則
     因(丁)之印文印色混濁，紋線模糊不清而無法鑑定，此有法
     務部調查局95年5 月29日調科貳字第09500242340 號鑑定
     通知書在卷（見本院卷第90頁）可稽，準此，證人丁○○○並非專用單一印章，是以系爭郵政儲金匯業局簡易人壽
     保險要保書上丁○○○印文與其他印文不同，亦不能遽以
     認定係被告偽造，是不能單以證人丁○○○之證詞而認定
     被告犯罪。
   (三)據證人即丁○○○之女丙○○到庭具結證稱：在伊父親
     過世以後，被告要跟伊母親（即丁○○○）拿很多證件，
     像是死亡證明、戶籍謄本、除戶證明等，伊母親就問伊拿
     這些東西作什麼，本來被告不肯講，後來伊母親問被告，
     被告才講說有幫伊父母親保險之事，（問：你母親丁○○○於警詢時說被告冒你們父母的名字投保，於93年10月16
     日你父親李森明死亡後，你才發現舉報，是否實在？）實
     在，是伊發現的，伊就跟伊母親講說「被告會來跟你拿哪
     些東西，那時你就叫她老實講，說拿些東西要作什麼，看
     她會不會老實跟你講有幫你們兩個人買保險」。是伊父親
     出殯後，伊與其他5 個姊妹、甲○○及被告在家裡客廳談
     一些事情，看需要什麼證件可以申請喪葬補助費，談到姊
     妹中誰的勞保比較高，申請的補助費就會比較多，被告就
     說需要死亡證明、除戶證明等證件，伊與其他姊妹才問被
     告需要這些證件作什麼，被告才說出她有幫伊父母買保險
     。（本院卷第147 、159 、175 、198 頁所附李森明保險
     費繳費單是否你拿去報稅？）報稅不是伊在報，都是伊先
     生在報稅，什麼事伊都不知道，有時候是伊母親拿給伊先
     生的，有時候是乙○○○拿給伊先生的，這四張是伊母親
     拿給伊一大堆資料其中的部分資料，伊母親不識字，伊先
     生也不管伊娘家的事，所以就拿去報稅，這些資料伊都不
     會去看，都是伊先生在處理，（問：既然在保險公司上班
     ，為何說你報稅資料都不看？）因為伊不是讀商的，報稅
     的事情伊都不懂，所以都交給伊先生去處理，（問：你稱
     你父母親討厭投保，為何在你的報稅資料裡面有為你父母
     親投保？）伊經過伊母親同意的等語（見本院卷第235 頁
     至第238 頁）及證人即丙○○之夫陳金柱到庭具結證稱
     ：時間過了那麼久，伊不記得如何取得保費證明資料，報
     稅時才知道李森明有投保簡易保險，但沒有告訴李森明、
     丙○○，伊之前在高雄縣政府警察局保安隊擔任小隊長，
     因為李森明保險是丙○○娘家的事，伊沒有在管等語（見
     本院卷第240 頁至第242 頁），準此，(1)本案係證人丙○○先得知被告幫李森明投保而詢問丁○○○，然依證人
     丙○○89年、90年、91年、92年所得稅申報資料確將李森
     明及丁○○○申報為其扶養親屬，且各檢附系爭被告乙○○○為要保人，被保險人李森明，終身付費安和終身保險
     費23020 元、27624 元、29926 元、27624 元之繳納保費
     證明單及要保人為丙○○，被保險人丁○○○，繳納保險
     費24121 元、24121 元、24121 元、24121 元之證明書（
     見本院卷第147 、159 、174 、175 、192 、198 頁）而
     列舉扣除以觀，不論證人丙○○89年、92年所得稅結算申
     報書為電腦打字，90年、91年所得稅結算申報書為手寫，
     均需計算申報扶養李森明、丁○○○之已繳納保險費為列
     舉扣除額並提出繳納保險費證明單附件，以證人丙○○從
     事保險業，證人陳金柱係員警之職業及一般申報所得稅必
     精算扣除額以減少應繳納所得稅之情判斷，證人丙○○證
     稱不知道報稅資料，證人陳金柱證稱不管丙○○娘家之事
     而未告知丙○○或李森明投保系爭郵政人壽簡易險之證詞
     ，均不足採信。(2)再以證人丙○○前揭證稱因被告索取李
     森明過世之相關文件而一再詢問被告，致獲知被告有為李
     森明、丁○○○投保系爭簡易人壽險，並隨即告知丁○○○之謹慎態度觀之，證人丙○○豈會不知自己申報所得稅
     列舉李森明之已繳納保險費為扣除額，況已檢附上開繳費
     證明單為附件，該附件上亦明確載明被告為要保人，李森
     明為被保險人，是證人丙○○前揭證稱於李森明出殯後始
     得知被告為李森明投保系爭郵政人壽簡易險乙節，亦不足
     採信。(3)證人丙○○之前揭所得稅申報資料固僅有李森明
     之繳納保險費證明單，並未檢附丁○○○繳納保險證明單
     ，然因丁○○○業經證人丙○○申報為扶養親屬，丁○○○之已繳納保險費不得列為他人之列舉扣除額，且丙○○
     業為丁○○○另外投保並提出扣除如前揭保險費，是被告
     就此供稱丁○○○與李森明之保險費繳納證明書都讓丙○○拿走，因為丁○○○在國泰人壽也有保險，可能保費超
     過24000 元扣抵額，多出來的就沒有申報等語，尚非不可
     採信。(4)又證人丙○○與陳金柱就上開所得稅申報資料附
     件之李森明保險費繳納證明單究係何人交付乙節，或稱係
     丁○○○所交付或稱係被告所交付，均未明確證述，不論
     係丁○○○或被告所交付李森明、丁○○○之保險費繳納
     證明書，丙○○明知丁○○○不識字，本身又從事保險業
     且已為丁○○○投保，見得李森明、丁○○○之簡易人壽
     保險費繳納證明單，應會告知並詢問李森明或丁○○○，
     則丁○○○豈會遲至李森明過世後始知被告為其與李森明
     投保簡易人壽險一事，是證人丁○○○前揭所稱，亦有疑
     問。
   (四)另據證人即被告之夫、丁○○○之子甲○○到庭具結證
     稱：87年3 月10日辦理保險單編號00000000丁○○○的保
     險時伊在場，伊太太也有打電話回去，87年7 月27日戊○○去伊家辦理00000000號保險單時，伊有在場，被告有打
     電話給伊父親李森明，戊○○是以國語與伊父親交談，當
     初是在美濃老家閒聊，剛好講到保險，有一種不用身體健
     康檢察的簡易壽險，伊就到鳳山去問有無這種保險，之後
     伊回家與伊父母親講有這種保險，伊父母親就說他們有很
     多病症，不曉得可不可以投保，如果可以投保的話，說保
     險費由伊與被告繳納，之後的保險金也由伊與被告領取，
     伊父母親的身分證與印章是伊親眼看到伊父母親自拿給被
     告的（並當庭在辯護人提出之彩色照片影印紙上以原子筆
     畫出交付身份證印章的地點），（問：為何你太太不將郵
     局人壽保契約書帶回美濃請你父母親簽名？）因為錢都是
     伊與被告在繳，父母親說不用那麼麻煩，說伊與被告方便
     就好，（問：既然跟戊○○約好時間談保險，為何不一起
     約你父母到你家去談保險的事？）伊父母親說證件都已經
     交給伊與被告了，不用那麼麻煩，如果可以用電話聯絡就
     用電話，如果沒辦法的話再約，伊辦完保險後，放假時拿
     回去還等語（見本院卷第117 頁至第119 頁）；據證人
     戊○○到庭具結證稱：伊是在被告家裡簽約的，被告有拿
     丁○○○身分證正本讓伊核對，因為丁○○○不在場，就
     由被告打電話給丁○○○，由伊與丁○○○在電話中交談
     ，被告與丁○○○交談是用客家語，伊起初跟丁○○○以
     閩南語對話，但伊發現丁○○○沒有反應，後經過被告說
     丁○○○只會講國語與客語，伊就用國語與丁○○○交談
     ，交談內容是伊告訴丁○○○，伊是上次去家裡拜訪的保
     險員，並問她現在的身體狀況好嗎，是否有在醫院繼續治
     療，她媳婦有幫她投保，保單需要她簽名，問她是否同意
     ，她也很肯定表示同意由被告幫她簽名，當時除了伊與被
     告外，還有被告丈夫在場，李森明的保險也是在被告家裡
     簽約，當時李森明不在場，被告有拿李森明的身分證讓伊
     核對，也是由被告打電話給李森明，然後將電話交給伊與
     李森明以國語交談，交談內容與伊與丁○○○所講大致相
     同，當時除了伊、被告外，還有被告先生在，（問：在電
     話中就能確認與妳交談的人就是丁○○○？）不能確認，
     但是有跟她講伊現在在她媳婦這裡，（如何確定與你通電
     話的人就是被告的公公、婆婆？）是伊要求被告打電話的
     ，既然電話是被告打的，對方應該就是被告的公公、婆婆
     ，伊也有跟被告講，如果投保的程序有問題的話，所產生
     責任要自行負責，被告用保單去借款也是伊承辦的，李森
     明死亡理賠應該也是伊承辦的等語（見本院卷第112 頁至
     第116 頁）準此，證人甲○○與戊○○之證詞係有利於
     被告，其中洪鳳妹證稱與丁○○○用國語交談，固與證人
     即員警庚○○到庭具結證稱：以客語製作丁○○○之警詢
     筆錄等語（見本院卷第122 頁）不同，且依戊○○之證詞
     尚不能確定與其電話交談之人確係李森明與丁○○○，而
     證人甲○○係被告之夫，亦不能單以其夫妻關係遽認其證
     詞必迴護被告而不足採，然即令證人甲○○、戊○○之前
     揭證詞不能為被告有利之認定，亦非證明被告犯罪之證據
     。
   (五)綜合以上，告訴人即證人丁○○○之證詞，除部分與事實
     不符外，其證稱尚有疑問之處，又無其他證據以察是否與
     事實相符，是依卷內證據尚難令本院形成被告有罪之心證
     ，不能證明被告犯罪，依法應諭知無罪之判決。
據上論斷，應依刑事訴訟法第301條第1項，判決如主文。
中    華    民    國    95    年    8     月    18    日
                  刑事第十一庭  審判長法  官 何秀燕
                                      法  官 戰諭威
                                      法  官 楊智守
以上正本證明與原本無異。
如不服本判決，應於判決送達後10日內，向本院提出上訴狀。
中    華    民    國    95    年    8     月    18    日
                                書記官  劉音利


司法院資訊處製作；財團法人民間司法改革基金會備份。
